【裁判字號】    92,台非,137
【裁判日期】    920328
【裁判案由】    違反毒品危害防制條例
【裁判全文】
最高法院刑事判決                                九十二年度台非字第一三七號
    上  訴  人  最高法院檢察署檢察總長
    被      告  甲○○
右上訴人因被告違反毒品危害防制條例案件，對於台灣士林地方法院中華民國九十一
年六月二十七日第一審確定裁定（九十一年度毒聲字第七二三號，聲請案號：台灣士
林地方法院檢察署九十一年度聲戒字第三○號），認為違法，提起非常上訴，本院判
決如左：
    主  文
原裁定撤銷，由台灣士林地方法院依裁定前之程序更為審判。
    理  由
非常上訴理由稱：「一、按判決不適用法則或適用不當者，為違背法令。又依法應於
審判期日調查之證據而未予調查者，其判決當然為違背法令，刑事訴訟法第三百七十
八條及第三百七十九條第十款分別定有明文。而證據之證明力，雖由法院自由判斷，
但不得違背經驗法則，且如證據之本身，對於待證事實，不足為供證明之資料，而事
實審仍採為判決基礎，即屬證據上理由矛盾之違法。此亦有貴院四十八年度台上字第
四七五號、七十一年台上字第四○二二號判例足供參照。次按保安處分係對受處分人
將來之危險性所為拘束其身體、自由等之處置，以達教化與治療之目的，為刑罰之補
充制度，故依毒品危害防制條例所為強制戒治、停止強制戒治、撤銷停止強制戒治等
相關之確定裁定，屬於拘束人身自由之保安處分，自與科刑確定判決有同等之效力（
貴院九十年度台非字第三七七號判決參照），如發現有違背法令情事，自得提起非常
上訴，合先敘明。二、查本件裁定認定被告甲○○施用毒品之事實，係以被告坦承不
諱，並有第一級毒品海洛因一小包（即扣案淨重○、○五公克之粉末）在案可稽，而
裁定甲○○施以強制戒治。惟查，被告甲○○之尿液，嗣經台灣士林地方法院檢察署
送國防部憲兵司令部刑事鑑識中心鑑驗，鑑定結果並無煙毒（嗎啡）反應，亦無甲基
安非他命反應，無ＭＤＭＡ，無ＭＤＡ反應之情，有該鑑識中心九十一年八月二十九
日鑑驗通知書影本在卷可查；而查扣之粉末物，台灣士林地方法院檢察署函送法務部
調查局鑑定，其鑑定結果為：「送驗白粉未發現法定毒品成分…」，有該局九十一年
七月二十四日鑑定通知書在卷為憑；可見本案即台灣士林地方法院九十一年度毒聲字
第七二三號裁定，所採為裁定基礎之證據均未經合法調查，且證據本身對於待證事實
，不足為供證明之用，原裁定法院仍採為裁定基礎，顯有證據上理由矛盾之違法。案
經確定，且不利於被告，爰依刑事訴訟法第四百四十一條、第四百四十三條提起非常
上訴，以資救濟。」等語。
本院按判決不適用法則或適用不當者，為違背法令，刑事訴訟法第三百七十八條定有
明文。又依法應於審判期日調查之證據而未予調查者，其判決當然為違背法令，刑事
訴訟法第三百七十九條第十款亦有明定，而所謂「依刑事訴訟法應於審判期日調查之
證據」指該項證據在客觀上為法院認定事實及適用法律之基礎者而言，此種證據，未
予調查，其判決為當然違背法令，已經司法院大法官會議釋字第二三八號解釋在案。
且非常上訴，乃對於審判違背法令之確定判決所設之救濟方法，依法應於審判期日調
查之證據未予調查致適用法令違誤，而顯然於判決有影響者，該項確定判決，即屬判
決違背法令，應有刑事訴訟法第四百四十七條第一項第一款規定之適用，亦經司法院
大法官會議釋字第一八一號解釋在案。查本件裁定認定：被告甲○○於民國九十年十
二月二十二日起至九十一年六月二十四日止，連續施用毒品之事實。雖以被告之自白
，及扣案淨重○、○五公克之第一級毒品海洛因一小包可稽為據，而裁定被告施以強
制戒治等情。惟被告之尿液，嗣經台灣士林地方法院檢察署送請國防部憲兵司令部刑
事鑑識中心鑑驗，鑑定結果並無煙毒（嗎啡）反應，亦無甲基安非他命、ＭＤＭＡ及
ＭＤＡ之反應，有該鑑識中心九十一年八月二十九日（九一）綱得字第一一六三六號
鑑驗通知書影本在卷可查；而扣案之粉末，經台灣士林地方法院檢察署函送法務部調
查局鑑定結果亦認：「送驗白粉未發現法定毒品成分…」，有該局九十一年七月二十
四日調科壹字第○四○○○三○三三號鑑定通知書在卷為憑（見九十一年度毒偵字第
一二三八號卷第四十七、四十九頁）。從而被告之自白及扣案粉末是否得採為裁判之
基礎，仍有疑問，原審不察，遽以本件有被告之自白及扣案淨重○、○五公克之第一
級毒品海洛因一小包可據，認其有施用第一級毒品，而依毒品危害防制條例第二十三
條第二項之規定，裁定被告施以強制戒治，自有依法應於審判期日調查之證據未予調
查致適用法令之違誤，而顯然於裁定有影響，依上開解釋意旨，該確定裁定，即屬違
背法令，應有刑事訴訟法第四百四十七條第一項第一款規定之適用。又保安處分之裁
定，攸關人身之自由，其裁定與判決有同等之效力，自得提起非常上訴。案經確定，
且於被告不利，非常上訴意旨執以指摘，非無理由，應由本院將原裁定撤銷，為維持
被告審級之利益，爰發回原法院依裁定前之程序更為審判，以資救濟。
據上論結，應依刑事訴訟法第四百四十七條第一項第一款、第二項前段，判決如主文
。
中      華      民      國    九十二    年      三      月    二十八    日
                              最高法院刑事第十庭
                                  審判長法官  林  增  福
                                        法官  邵  燕  玲
                                        法官  吳  昆  仁
                                        法官  陳  世  雄
                                        法官  惠  光  霞
      右正本證明與原本無異
                                              書  記  官
中      華      民      國    九十二    年      四      月      四      日


司法院資訊處製作；財團法人民間司法改革基金會備份。
